【裁判字號】    98,家訴,64
【裁判日期】    990517
【裁判案由】    分割共有物
【裁判全文】
臺灣桃園地方法院民事判決              98年度家訴字第64號
原      告  辛○○
訴訟代理人  吳東霖律師
被      告  戊○○
            己○○
兼上二人
訴訟代理人  丁○○
被      告  庚○○
被      告  甲○○○
訴訟代理人  乙○○
被      告  丙○○
上列當事人間請求分割遺產事件，本院於民國99年4 月19日辯論
終結，判決如下：
    主      文
兩造就被繼承人翁瑞盆所遺如附表一所示遺產應合併分割如桃園
縣大溪地政事務所九十八年六月二十九日發給之土地複丈成果圖
所示：即名稱B1部分之土地，面積一五一平方公尺，由被告丙○○取得；名稱B2部分之土地，面積一五一平方公尺，由被告丁○○取得；名稱B3部分之土地，面積一五○平方公尺，名稱B3-1部
分之土地，面積一平方公尺，面積共一五一平方公尺，由被告戊○○取得；名稱B4部分之土地，面積一一二平方公尺，名稱B4-1
部分之土地，面積39平方公尺，面積共一五一平方公尺，由原告
辛○○取得；名稱B5部分之土地，面積共一五一平方公尺，由被
告徐翁秋梅取得；名稱B6部分之土地，面積六十平方公尺，名稱
B6-1部分之土地，面積九十一平方公尺，面積共一五一平方公尺
，由被告庚○○取得；名稱B7部分之土地，面積一五一平方公尺
，由被告己○○取得；名稱B8部分之土地，面積一四四平方公尺
，名稱B8-1部分之土地，面積一○三平方公尺，面積共二四七平
方公尺，由兩造共有，應有部分各七分之一。
兩造就被繼承人翁瑞盆所遺如附表二所示遺產准予分割如附表二
所示。
訴訟費用由兩造每人各負擔七分之一。
    事實及理由
壹、程序部分：
    被告庚○○、甲○○○、丙○○經合法通知，無正當理由，
    未於最後言詞辯論期日到場，核無民事訴訟法第386 條所列
    各款情形，爰依原告之聲請，由其一造辯論而為判決。
貳、實體部分：
一、原告主張兩造為兄弟姐妹，系爭5 筆土地為兩造共同被繼承
    人翁瑞盆之遺產，兩造應繼分各七分之一，系爭土地並經繼
    承登記為兩造公同共有。按繼承人得隨時請求分割遺產，各
    共有人得隨時請求分割共有物，民法第1164條、第823 條定
    有明文，因被繼承人並未以遺囑定遺產分割方法，而全體繼
    承人無法為分割之協議，為此依民法第1164條及823 條規定
    提起本訴，請求裁判分割。系爭3 筆土地中227 、228 、22
    9 地號土地為建築用地。兩造特邀長輩，即舅父劉秋榮先生
    出面協調。於民國97年12月11日兄弟5 人初次協調不成立後
    ，再經舅父電話通知兄弟姐妹七人於97年12月24日晚上到舅
    父家協調，除被告丙○○電話表示無暇參加，不表示意思外
    ，其餘6 人均到場。在舅父徵得大家同意後，除酌留6 米通
    路外，就建地分為7 份，製作分割圖如附圖，再採公開抽籤
    方式決定各自分配之土地位置，旋在舅父主持下，原告及被
    告戊○○、丁○○、己○○、甲○○○等5 人先後抽得如附
    圖所示之位置，並當場簽具切結書，同意抽籤結果。被告庚○○因為要接小孩而離去。被告丙○○、庚○○二人未完成
    抽籤，事後拒不就剩餘部分繼續進行抽籤，亦不再為分割之
    協議。原告為期早日完成土地分割，乃就剩餘未完成抽籤之
    二份，代為抽籤後製成分割方案如附圖。附圖之分割方案，
    分別就農地及建地予以合併分割，並且於建地部分劃出6.01
    公尺寬，248.47平方公尺之土地為道路用地，由兩造以各應
    有部分7 分之1 維持共有外，其餘部分按建地為7 等分。並
    於長輩主持下抽籤分配，爰依抽籤結果製成分割方案如附圖
    。另226- 5、226-6 地號之土地為農牧用地，故請求准予分
    割為分別共有。為此依民法第823 條、第1164條規定，提起
    本件訴訟等語。並聲明︰如主文所示。
二、被告丁○○兼被告戊○○、己○○之訴訟代理人則到庭陳述
    ：同意分割方案等語。
三、被告庚○○、甲○○○、丙○○等：未於言詞辯論期日到場
    ，亦未提出書狀作何聲明或陳述。
四、原告主張兩造為兄弟姊妹，系爭5 筆土地，即坐落桃園縣龍
    潭鄉○○○段226-5 、226-6 、227 、228 、229 地號（下
    稱系爭5 筆土地）為兩造共同繼承被繼承人翁瑞盆之遺產等
    事實，業經原告提出土地謄本5 件、地籍謄本圖1 件、戶籍
    謄本6 件、戶籍謄本影本6 紙、繼承系統表1 件等為證，並
    為被告所不爭執，堪信為真實。
五、原告進而主張，兩造經長輩就系爭5 筆土地之分割分配主持
    抽籤後，作成分割方案如主文所示乙節，則經原告提出原告
    之切結書；被告甲○○○、丁○○、戊○○及己○○之切結
    書亦堪信為真實。
六、按各共有人得隨時請求分割共有物，但因物之使用目的不能
    分割或契約定有不可分割之期限者，不在此限。又共有物之
    分割，依共有人協議之方法行之。分割之方法不能協議決定
    者，法院得因任何共有人之聲請，以原物分配於各共有人，
    或變賣共有物，以價金分配於各共有人。以原物為分配時，
    如共有人中，有不能按其應有部分受分配者，得以金錢補償
    之。民法第823 條第1 項、第824 條分別定有明文。又公同
    共有物分割之方法，除法律另有規定外，應依關於共有物分
    割之規定。同法第830 條第2 項亦有明文。復按繼承人有數
    人時，在分割遺產前，各繼承人對於遺產全部為公同共有。
    繼承人得隨時請求分割遺產，但法律另有規定或契約另有訂
    定者，不在此限。亦為民法第1151條、第1164條所明定。是
    繼承人欲終止其間之公同共有關係，惟有以分割遺產之方式
    為之。而終止遺產之公同共有關係，應以分割方式為之，將
    遺產之公同共有關係終止改為分別共有關係，性質上屬分割
    遺產方法之一（最高法院82年度台上字第748 號判決意旨參
    照）。又在公同共有遺產分割自由之原則下，民法第1164條
    規定，繼承人得隨時請求分割遺產，該條所稱之「得隨時請
    求分割」，依同法第829 條及第830 條第1 項規定觀之，自
    應解為包含請求終止公同共有關係在內，俾繼承人之公同共
    有關係歸於消滅而成為分別共有，始不致與同法第829 條所
    定之旨趣相左，庶不失繼承人得隨時請求分割遺產之立法本
    旨（最高法院93年台上字第2609號判決意旨參照）。
七、本件原告請求遺產分割，終止兩造間之公同共有關係，而系
    爭遺產依其使用目的並非不能分割，且兩造就系爭遺產亦未
    定有不分割之協議。從而，原告訴請裁判分割系爭遺產，核
    屬有據，應予准許。
八、本件經本院審酌原告系爭5 筆土地所提之分割方案，將所擬
    定之分割方法囑託桃園縣大溪地政事務所作成土地複丈成果
    圖在卷為憑，並曾經被告戊○○、被告丁○○兼被告己○○
    之訴訟代理人到庭同意前開分割方案，併考量對未到庭被告
    丙○○、庚○○、甲○○○就分割方案所分得之土地所值利
    益相當，無不利之分割方式後，可認此共有物分割方法就系
    爭共有土地之性質、經濟效用及全體共有人之利益等公平觀
    點而言，均屬相合，爰予以判決如主文所示
九、綜上所述，原告依前開民法規定，請求裁判分割系爭遺產為
    有理由，應予准許，爰將系爭遺產分割如主文第1 項至第2
    項所示。
十、末按因共有物分割、經界或其他性質上類似之事件涉訟，由
    敗訴當事人負擔訴訟費用顯失公平者，法院得酌量情形，由
    勝訴之當事人負擔其一部，民事訴訟法第80條之1 定有明文
    。又分割遺產之訴，核其性質，兩造本可互換地位，本件原
    告請求分割遺產雖於法有據，然被告之應訴乃法律規定所不
    得不然，兩造顯均因本件訴訟而互蒙其利，為求公允，爰以
    兩造分配遺產之比例即兩造各別之應繼分，酌定本件訴訟費
    用之分擔。
十一、本件事證已臻明確，兩造其餘攻擊防禦方法或舉證，均與
      本件判決結果無影響，爰不一一論述，併此敘明。
據上論結，本件原告之訴為有理由，依民事訴訟法第385 條第1
項前段、第80條之1 、第85條第1 項前段，判決如主文。
中    華    民    國    99    年    5    月      17   日
                  家事法庭法  官  張益銘
上列正本證明與原本無異
如對本判決上訴應於判決送達後20日內向本院提出上訴狀（須附
繕本），並繳納上訴費用。
中    華    民    國    99    年    5    月      17   日
                          書記官  許白梅
┌─────────────────────────────────┐
│附表一︰                                                          │
├─┬────────┬─┬──┬─────────────────┤
│  │                │  │面積│兩造繼承後就該不動產取得公同共有之│
│編│    土地坐落    │地├──┤權利範圍                          │
│號│                │目│平方│                                  │
│  │                │  │公尺│                                  │
├─┼────────┼─┼──┼─────────────────┤
│1 │桃園縣龍潭鄉烏樹│建│918 │全部                              │
│  │林段227地號     │  │    │                                  │
│  │                │  │    │                                  │
├─┼────────┼─┼──┼─────────────────┤
│2 │桃園縣龍潭鄉烏樹│建│385 │全部                              │
│  │林段228地號     │  │    │                                  │
├─┼────────┼─┼──┼─────────────────┤
│3 │桃園縣龍潭鄉烏樹│建│1   │全部                              │
│  │林段229地號     │  │    │                                  │
└─┴────────┴─┴──┴─────────────────┘
┌─────────────────────────────────┐
│附表二︰                                                          │
├─┬────────┬─┬──┬─────┬─────┬─────┤
│  │                │  │面積│兩造繼承後│原告分得之│被告分得之│
│編│     土地坐落   │地├──┤就該不動產│應有部分  │應有部分  │
│號│                │目│平方│取得公同共│          │          │
│  │                │  │公尺│有之權利範│          │          │
│  │                │  │    │圍        │          │          │
├─┼────────┼─┼──┼─────┼─────┼─────┤
│1 │桃園縣龍潭鄉烏樹│田│3890│全部      │ 1/7      │各1/7     │
│  │林段226-5地號   │  │    │          │          │          │
├─┼────────┼─┼──┼─────┼─────┼─────┤
│2 │桃園縣龍潭鄉烏樹│田│2480│全部      │ 1/7      │各1/7     │
│  │林段226-6地號   │  │    │          │          │          │
└─┴────────┴─┴──┴─────┴─────┴─────┘

司法院資訊處製作；財團法人民間司法改革基金會備份。
